【裁判字號】    92,上易,1172
【裁判日期】    921029
【裁判案由】    妨害自由
【裁判全文】
臺灣高等法院高雄分院刑事判決                  九十二年度上易字第一一七二號
    上  訴  人
    即  被  告  甲○○
右上訴人因妨害自由案件，不服臺灣高雄地方法院九十一年度易字第三九五六號中華
民國九十二年七月四日第一審判決（起訴案號：臺灣高雄地方法院檢察署九十一年度
偵字第一九０四一號），提起上訴，本院判決如左：
      主  文
上訴駁回。
甲○○緩刑貳年。
      事  實
一甲○○與乙○○曾為男女朋友，自民國九十年五月起至九十一年三月止之交往期間
  內，甲○○陸續交付乙○○共計新臺幣（下同）二百三十一萬二千元，嗣二人結束
  交往後，甲○○欲請求返還上開款項，乙○○則認該等款項為贈與而予以拒絕，致
  生財務糾紛。詎甲○○竟於九十一年三月十二日下午三時許，至高雄市○○區○○
  路一八五號乙○○所任職之彩奕精剪造型美髮店，取出空白本票一紙向乙○○恫稱
  ：「妳馬上給我簽本票，不然讓妳死得很難看」等語，以加害生命之事恐嚇乙○○
  ，致其心生畏懼，乃當場簽具發票日及到期日均為九十一年三月十二日、受款人為
  甲○○之母林李玉器、票面金額為八十萬元之本票，交付與甲○○收執。乙○○惟
  恐再遭恐嚇，旋即於翌日請辭離職。嗣甲○○於同年四月二十六日持上開本票向臺
  灣高雄地方法院聲請支付命令獲准後，乙○○不甘受損而報警處理。
二案經乙○○訴由臺灣高雄地方法院檢察署檢察官偵查起訴。
      理  由
一訊據被告固坦承有於前揭時地要求告訴人乙○○簽立上開本票之事實，惟矢口否認
  有何恐嚇及強制犯行，辯稱：伊借予告訴人乙○○之款項中有八十萬元，係伊向母
  親林李玉器所借，經伊央求告訴人乙○○返還，告訴人才約伊至樓梯間簽發本票，
  伊並未出言恐嚇云云。
二經查：
(一)右揭事實，業據告訴人乙○○於警詢時陳稱：被告於九十一年三月十二日下午三點
  半到店裡以「你馬上給我簽本票，不然讓妳死得很難看」等語恐嚇伊，使伊心生畏
  懼，‧伊因為害怕被告會對伊造成不利，懼怕之下只好簽下本票等語（見警卷第三
  頁反面至第四頁）；及原審審理中指訴：伊是在彩奕精剪造型美髮店擔任會計，被
  告在九十一年三月十二日下午三點半到店裡一樓的櫃台，當場對伊說要伊簽本票，
  不然要讓伊死得很難看，伊就簽了八十萬元的本票，當時在場的有客人、老闆娘林
  素珠還有助理即張秋虹‧‧當時被告說話很大聲口氣很兇，他手也放在口袋裡面，
  即使旁邊很多人，伊還是很害怕，怕被告會不會真的把伊殺死，所以伊隔天就辭職
  了等語（見原審卷第四十三頁至第四十四頁）綦詳，核與證人即在場證人張秋虹於
  原審調查時證稱：案發當時伊在幫客人洗頭，櫃台就在伊左邊，老闆娘在伊右邊沒
  幾步，當時客人約有三、四人。被告一進來就朝向櫃台走去，跟告訴人說要她簽本
  票，不然要讓她死。被告走了之後，告訴人好像很緊張，和被告來店裡前的神色不
  同，但告訴人仍然一直工作到下班等語相符（見原審卷第四十六頁至第四十七頁）
  ，且證人即在場之老闆娘林素珠於原審調查時亦證稱：當天下午伊有看到被告來找
  告訴人，告訴人當時是在櫃台，被告是直接到櫃台去找告訴人，‧被告離開後，告
  訴人看起來很緊張，但是沒有跟伊說什麼，大約過了一段時間，等伊忙完後告訴人
  才跟伊說簽本票的事情，告訴人說她是被被告逼迫簽發本票的，好像有聽到告訴人
  跟伊說被告有恐嚇她若不簽本票會死得很難看。告訴人在事情發生隔天就沒有來上
  班了，告訴人說她怕被告再來找她等語（見原審卷第八十頁至第八十二頁），被告
  亦自承確於右揭時地收受告訴人簽發之系爭本票一紙後，於同年四月二十三日持向
  原審法院聲請核發支付命令等情（見本院卷第二十一頁），此外，復有聲請支付命
  令狀、上開本票及民事言詞辯論筆錄各一份在卷足稽（見原審法院九十一年度訴字
  第一五０九號清償借款卷第三頁、第十五頁、第六八頁），足認告訴人上開指訴與
  事實相符，被告確於右揭時地對告訴人以言詞恐嚇要脅告訴簽發系爭八十萬元本票
  一紙無訛。
(二)被告雖辯稱：係告訴人經伊請求後，自願簽發本票云云，惟被告於案發前曾多次向
  告訴人乙○○口頭催討上開款項，均經告訴人乙○○以無法繳納貸款或母親過世等
  理由拒絕返還等情，為被告所自承（見原審卷第五十五頁），且被告於原審復辯稱
  ：伊向告訴人說伊母親為此債務晚上睡不著會胡思亂想，要告訴人簽一張本票讓伊
  母親安心云云（見原審卷第五十六頁）。而被告取得上開本票後，旋即於同年四月
  二十三日向原審法院聲請支付命令，業如前述，距案發時僅事隔月餘等情以觀，顯
  然被告取得本票之目的係為採取民事強制執行之手段以實現債權，而非僅為借貸之
  擔保。再佐以告訴人乙○○係簽發面額八十萬元，發票日及到期日均為當日之即期
  本票，有該本票一紙在卷足憑（見警卷第十頁）。如告訴人乙○○非出於被告之恐
  嚇、脅迫而簽發上開本票，以其已多次表示拒絕返還，又非主動邀約被告到場商談
  債務，顯係毫無心理預期及資金準備之情形下，當不致在被告突然持空白本票至其
  工作處所時，驟然同意簽發當日為到期日之八十萬元鉅額本票，而導致自己財產有
  隨時遭被告聲請法院查封拍賣之窘境。是以，被告所辯並不足採信。
(三)綜上所述，本件事證已臻明確，被告犯行堪以認定。
三按刑法第三百零五條之恐嚇危害安全罪，係指單純以將來加害生命、身體、自由、
  名譽、財產之事，恐嚇他人致生危害於安全者而言，如對於他人之生命、身體等，
  以現實之強暴、脅迫手段加以危害要挾，使人行無義務之事或妨害人行使權利，即
  應構成刑法第三百零四條之強制罪，縱有恐嚇行為，亦僅屬犯強制罪之手段，無更
  論以恐嚇危害安全罪之餘地（八十四年度台非字第一九四號判決參照）。本件被告
  以恐嚇危害告訴人乙○○之安全，使其簽發本票之無義務之事，核被告所為，係犯
  刑法第三百零四條第一項之使人行無義務之事罪。公訴意旨認被告係犯刑法第三百
  零五條之恐嚇危害安全罪，尚有未洽，惟其基本事實同一，本院自應予審理，並變
  更其起訴法條。
四被告犯罪事證既明，原審法院依據刑法第三百零四條第一項、第四十一條第一項前
  段，罰金罰鍰提高標準條例第一條前段、第二條，並審酌被告僅因與告訴人乙○○
  有債務糾紛，不思以法律途徑尋求解決之道，竟以出言恐嚇之脅迫方式使告訴人乙
  ○○心生畏懼而簽立本票，犯後又藉詞矯飾，顯無悔意，惟念其犯罪動機尚非出於
  不法所有之意圖，僅因一時失慮致罹刑典，又從無前科，有臺灣高等法院被告全國
  前案紀錄表一份在卷可參，足認素行良好等一切情狀，量處有期徒刑三月，並諭知
  如易科罰金以三百元折算一日之標準，以資懲儆。其認事用法均無違誤，量刑亦稱
  允妥，被告上訴意旨猶執前詞否認犯罪，乃無理由，應予駁回。另查被告未曾受有
  期徒刑以上刑之宣告，有臺灣高等法院被告全國前案紀錄表可稽，經此偵審程序，
  當知警惕，應無再犯之虞，且被告業與告訴人和解，有和解書影本一份在卷可佐，
  復經告訴人乙○○當庭表示願原諒被告等語明確，本院認被告之科刑以暫不執行為
  適當，併宣告緩刑二年，以啟自新。
據上論斷，應依刑事訴訟法第三百六十八條、刑法第七十四條第一款，判決如主文。
本案經檢察官郭振昌到庭執行職務。
中      華      民      國     九十二     年     十     月    二十九    日
                              臺灣高等法院高雄分院刑事第六庭
                                  審判長法官  王憲義
                法官  范惠瑩
                                        法官  謝靜雯
右正本證明與原本無異。
不得上訴。
                                  法院書記官  廖素珍
中      華      民      國     九十二     年     十     月    二十九    日
附錄本判決論罪之法條：
刑法第三百零四條第一項：
以強暴、脅迫使人行無義務之事或妨害人行使權利者，處三年以下有期徒刑、拘役或
三百元以下罰金。


司法院資訊處製作；財團法人民間司法改革基金會備份。
